【裁判字號】    90,台上,304
【裁判日期】    900223
【裁判案由】    分割共有物
【裁判全文】
最高法院民事判決                                  九十年度台上字第三○四號
    上  訴  人  壬 ○ ○
                天 ○ ○
                地 ○ ○
                戌 ○ ○
    共      同
    訴訟代理人  歐 陽 謙律師
    上  訴  人  Ｂ ○ ○
                寅 ○ ○
                酉 ○ ○
                丑 ○ ○
                癸 ○ ○
                李  堂
                巳 ○ ○
                Ｅ    ○
                Ｄ ○ ○
                子 ○ ○
                宇 ○ ○
                宙 ○ ○
                Ｃ ○ ○
    右 十三 人
    訴訟代理人  葉 天 祐律師
    上  訴  人  Ｆ○○○
                玄 ○ ○
                辰 ○ ○
                Ａ ○ ○
                辛○○○
                卯 ○ ○
                黃 ○ ○
                Ｊ ○ ○
                Ｉ ○ ○
                Ｈ ○ ○
                Ｇ ○ ○
                Ｏ○○○
                Ｋ ○ ○
                乙 ○ ○
                午 ○ ○
                未 ○ ○
                申 ○ ○
                甲○○○
                丙 ○ ○
                丁 ○ ○
                戊 ○ ○
                己 ○ ○
                Ｍ○○○
                Ｌ○○○
                Ｎ○○○
                庚○○○
    被 上訴 人  亥 ○ ○
右當事人間請求分割共有物事件，上訴人對於中華民國八十九年四月二十五日台灣高
等法院台南分院第二審更審判決（八十六年度上更(一)字第九一號），提起上訴，本院
判決如左：
    主  文
原判決廢棄，發回台灣高等法院台南分院。
    理  由
本件請求分割共有物訴訟，其訴訟標的對共同訴訟之各人，必須合一確定，上訴人壬
○○、天○○、地○○、戌○○提起第三審上訴，依民事訴訟法第五十六條第一項第
一款規定，效力及於同造共同訴訟人Ｂ○○、寅○○、酉○○、丑○○、癸○○、李
堂、巳○○、Ｅ○、Ｄ○○、子○○、宇○○、宙○○、Ｃ○○、Ｆ○○○、玄○
○、辰○○、Ａ○○、辛○○○、卯○○、黃○○、Ｊ○○、Ｉ○○、Ｈ○○、Ｇ○
○、Ｏ○○○、Ｋ○○、乙○○、午○○、未○○、申○○、甲○○○、丙○○、丁
○○、戊○○、己○○、Ｍ○○○、Ｌ○○○、Ｎ○○○、庚○○○，爰併列為上訴
人，合先敘明。
次查被上訴人主張：坐落嘉義縣新港鄉○○段（下除另記載地段者外，均同）九五○
號、建、○點二○九六公頃及九七九號、建、○點三八七六公頃二宗土地為兩造共有
，各人應有部分如原判決附表所示，每宗土地應有部分均相同。兩造並無不分割之特
約，亦無因物之使用目的不能分割之情形，因不能達成分割之協議等情。求為原物分
割之判決（被上訴人另請求上訴人Ｄ○○、辰○○、Ａ○○、辛○○○、卯○○、黃
○○辦理繼承登記及請求分割九四七、一○七二號土地部分，經第一審為被上訴人勝
訴之判決，上訴人未聲明不服）。
上訴人壬○○、天○○、地○○、戌○○則以：請依原判決附圖第一方案所示分割；
Ｂ○○、寅○○、酉○○、丑○○、癸○○、李堂、巳○○、Ｅ○、Ｄ○○、子○
○、宇○○、宙○○、Ｃ○○、Ｆ○○○、玄○○、辰○○、Ａ○○、辛○○○、卯
○○、黃○○、Ｊ○○、Ｉ○○、Ｈ○○、Ｇ○○、Ｏ○○○、Ｋ○○、乙○○則以
：請依原判決附圖第三方案所示分割各等語。資為抗辯。
原審廢棄第一審所為九五○、九七九號二宗土地之分割判決，將九五○、九七九號二
宗土地合併分割，改判如原判決附圖第三方案所示，無非以：九五○、九七九號二宗
土地，兩造之應有部分如原判決附表所示，該二宗土地係民國七十四年六月二十日地
籍圖重測，分別自新港鄉○○段中庄小段三一六之三、三一六號地重測登記而來，而
中庄小段三一六之三號地，係分割自中庄小段三一六號地，中庄小段三一六、三一六
之三號地共有人為李耀廷（土地登記簿謄本誤載李輝廷，係Ｄ○○、辰○○、Ａ○○
、辛○○○、卯○○、黃○○之被繼承人）、李隆義（宇○○、Ｆ○○○、玄○○、
Ｊ○○、Ｉ○○、Ｈ○○、Ｇ○○、Ｏ○○○、Ｋ○○、乙○○之被繼承人）、李天
霸（甲○○○、丙○○、丁○○、戊○○、己○○、Ｍ○○○、Ｌ○○○、Ｎ○○○
、庚○○○、午○○、未○○、申○○及被上訴人之被繼承人）、李錦輝（Ｂ○○、
Ｃ○○之被繼承人）、Ｅ○、壬○○、亥○○、子○○、李永雄（宙○○之被繼承人
）、癸○○、丑○○、酉○○、天○○、戌○○、地○○、李堂、巳○○、寅○○
，有土地登記簿謄本可參。則九五○、九七九號二宗土地，係兩造本於成立一共有關
係之意思而共有，原係一宗，因地籍圖重測分割為二宗，其合併分割，毋庸經全體共
有人同意。兩造既未定有不分割之特約，亦無因物之使用目的不能分割之情形，且係
本於成立一共有關係之意思而共有，茲既不能達成分割之協議，則被上訴人請求合併
分割，於法即無不合，應予准許。因審酌：(一)九五○號地略呈不規則形狀，九七九號
地略呈梯形，二宗土地間有同屬兩造共有，已編定為八米寬計畫道路之九六八號地，
其中九七九號地南側面臨約十米之道路，西側與鄰地一○六四號地間，有約二米左右
之私設巷道，該巷道大部分坐落在一○六四地號土地；九五○號地除東側有被上訴人
之建物外，餘均為空地；九七九號地現由多數共有人分別建造房屋居住，或供庭院使
用，目前分由二條私設巷路，通行至九七九號地南側之約十米寬道路，其餘三面則與
他人土地毗鄰，未臨道路，業經履勘現場並繪製使用現況圖屬實。(二)原判決附圖所示
第一方案，較諸第三方案，過於細分，每位共有人分得之土地筆數較多，且狹長而小
，無形中減損土地利用之價值，且有多處巷道（共五處），由共有人全體保持共有，
不惟不必要，亦無法達到分割共有物，消滅共有關係之目的；又編號三○之私設道路
，固然東西貫穿系爭九七九地號土地中央，其分歸兩側之共有人得以利用該巷道，東
接編號二一之巷道，西接編號三一之巷道，縱深不足，亦未規劃迴車道，是除地○○
、戌○○、天○○、壬○○四人外，他共有人並不同意，自不適宜為分割方案之參考
。(三)原判決附圖所示第二方案，係將九四七號、一○七二號地與九五○、九七九號地
，合併為原物分割，然九四七、一○七二號二宗土地，均屬都市計畫區內之農業區土
地，不惟土地利用，受有極大之限制，較諸九五○、九七九號二宗土地（均屬都市計
畫區內之住宅區土地），價差頗鉅，此有土地使用分區證明書、財團法人中華企業技
術鑑定委員會鑑定系爭四宗土地價值之鑑定報告書在卷可參，予以合併分割，顯非公
允，並不妥適。再九四七、一○七二號二宗土地經原審判決變價分配後，兩造均未聲
明不服，業已確定，亦不得再與九五○、九七九號土地合併分割。另第四方案，地政
人員繪製之複丈成果圖，其中部分之位置、內容有誤，尚待修正，而全體共有人無一
同意採用，亦不同意本於該第四方案而再為修正完成，其不適宜採用者，要屬當然。
(四)經斟酌九五○、九七九號二宗土地均為建地性質，共有人使用之情況，及合併分割
後各共有人，均應有對外聯絡道路，以便對於土地有利用上之最大經濟效益，且避免
土地細分，方便分得人之開發利用，原判決附圖所示第三方案，不惟全體分得之人，
有編號一、一一、一七號之對外聯絡道路可供使用，且細分較少，方便各分得人之土
地開發利用，且為大多數共有人所贊同，應為最適當者等詞。為其判斷之基礎。
按關於共有物之分割，如依原物之數量按其應有部分之比例分配，價值顯不相當者，
依其價值按其應有部分比例分配，仍不失為以原物分配於各共有人，否則不顧慮經濟
上之價值，一概按其應有部分核算之原物數量分配者，將顯失公平，惟依其價值按應
有部分比例分配原物，如有害經濟上之利用價值者，應認有民法第八百二十四條第三
項之共有人中有不能按其應有部分受分配之情形，得以金錢補償之（本院六十三年台
上字第二六八○號判例參照）。又同一區段內各宗土地，政府規定之地價數額，固屬
相同，但實際上每宗土地，甚或同一宗地內之土地，因所處位置、臨街深度不同，仍
有優劣之分，以致價格差異。法院為共有物之分割時，自必須考量此種情形以定其分
割方法。因之，合併數宗共有土地為原物之分割者，應核算其總價額，按各共有人應
有部分予以分配。倘共有人中有不能按其應有部分之比例而受分配，或所受分配之土
地價格不相當者，法院應命以金錢補償之。查九五○號地略呈不規則形狀，九七九號
地略呈梯形，二宗土地間有同屬兩造共有，已編定為八米寬計畫道路之九六八號地，
其中九七九號地南側面臨約十米之道路，西側與鄰地一○六四號地間，有約二米左右
之私設巷道，為原審確定之事實。則原審合併九五○、九七九號二宗土地按兩造應有
部分為原物分割，依上說明，即應核算其總價額，並各共有人受分配之土地所處位置
，計算其價格與依其應有部分比例計算應受分配者，是否有不相當之情事。而本件九
五○、九七九號二宗土地之價格，業經第一審囑託財團法人中華企業技術鑑定委員會
於八十四年十月十四日鑑定，每平方公尺單價，前者為新台幣（下同）八千四百七十
元，後者為一萬零五百八十七點五元（見鑑定報告書－外放），已有差異；另原審將
九五○、九七九號二宗土地共分割成三十一宗為分配，其位置優劣、面積多寡，均影
響各共有人所受分配之價格。原審未予盡察，僅以土地面積按應有部分計算分配（除
Ｃ○○、Ｂ○○間之『承受、讓與』外，後另詳述），於法自難謂為合。其次，請求
分割之共有物，如為不動產，共有人之應有部分各為若干，以土地登記總簿登記者為
準（本院六十七年台上字第三一三一號判例參照）。則共有人間雖有應有部分讓與之
合意，於辦妥所有權移轉登記前，即不得以該讓與或承受後之應有部分受分配。原審
依Ｃ○○、Ｂ○○間之『讓與、承受○點○○八五公頃』讓與合意（見原判決附表第
三方案編號13.備註欄記載），而為原物分割，殊有未洽；且Ｃ○○讓與Ｂ○○者
，究竟為何宗土地﹖Ｂ○○因『承受○點○○八五公頃』而受分配之土地在何宗土地
﹖均屬不明，而該九五○、九七九號二宗土地之單價不同，其所為之「讓與面積」是
否影響他共有人之權益﹖更待研求。再者，上訴人壬○○、天○○、地○○、戌○○
於原審一再辯稱：九五○、九七九號二筆土地所臨之九六八、九八○號地，均為計畫
道路，可供分割後各宗土地通行，若另於中間自留道路，徒使各共有人分得面積減少
，拆除地上房屋，並無利益云云（見原判決事實欄甲、貳、(十一)、（５）、(1)、原審更
(一)字卷一五六頁反面），觀諸現場勘驗略圖及複丈成果圖（見一審卷第一八○、二一
四〔誤編為一一四〕頁），似非全然無據，自屬重要之防禦方法。原審非但未說明其
取捨之意見，且先謂：九五○、九七九號二宗土地間有同屬兩造共有，已編定為八米
寬計畫道路之九六八號地，其中九七九號地南側面臨約十米之道路，西側與鄰地一○
六四號地間，有約二米左右之私設巷道云云，繼謂：九七九號地……目前分由二條私
設巷路，通行至九七九號地南側之約十米寬道路，其餘三面則與他人土地毗鄰，未臨
道路者云云，前後矛盾，更屬可議。本件事實仍有未明，應認有發回之原因。上訴論
旨，指摘原判決不當，求予廢棄，非無理由。
據上論結，本件上訴為有理由。依民事訴訟法第四百七十七條第一項、第四百七十八
條第一項，判決如主文。
中      華      民      國     九十     年      二      月    二十三    日
                              最高法院民事第三庭
                                  審判長法官  范  秉  閣
                                        法官  朱  建  男
                                        法官  許  澍  林
                                        法官  鄭  玉  山
                                        法官  曾  煌  圳
      右正本證明與原本無異
                                              書  記  官
中      華      民      國     九十     年      三      月     十三     日


司法院資訊處製作；財團法人民間司法改革基金會備份。
